臺灣橋頭地方法院刑事判決
110年度訴字第45號
公  訴  人  臺灣橋頭地方檢察署檢察官
被      告  高秀寶
選任辯護人  吳剛魁律師
            吳岳龍律師
上列被告因誣告案件，經檢察官提起公訴（109年度偵字第10422
號），本院判決如下：
    主  文
高秀寶無罪。
    理  由
一、公訴意旨略以：被告高秀寶為址設高雄市○○區○○○路00號「○
    ○煤氣行」實際負責人，其女石○○為名義負責人，被告曾多
    次向告訴人龎○○、吳○○夫妻借款，並由石○○於民國105年10
    月12日，將○○區○○○路00號鐵皮屋建物設定抵押權給龎○○（
    下稱另案抵押權），惟告訴人龎○○、吳○○擔心○○煤氣行係鐵
    皮屋容易拆除，恐抵押物滅失，便要求被告、石○○與其等簽
    訂「約定合約書」，承諾「不得拆除」該鐵皮屋，被告乃於
    106年9月29日持手寫之約定合約書，前往○○區○○路00巷00弄
    00號告訴人龎○○、吳○○夫妻住處，共同簽訂「約定合約書」
    （下稱本案合約書），由被告與告訴人龎○○、吳○○在本案合
    約書上簽名，並由被告於其上蓋用被告及石○○之印章，然後
    交付給告訴人龎○○、吳○○夫妻持有。嗣石○○主張借貸之債權
    不存在，訴請法院塗銷上開另案抵押權之登記（本院民事庭
    107年度訴字第993號，下稱前案民事訴訟），訴訟中告訴人
    龎○○提出本案合約書做為攻擊防禦方法，詎被告明知本案合
    約書係真正，竟意圖使告訴人龎○○、吳○○夫妻受刑事訴追，
    而基於誣告之犯意，於108年4月3日具狀向臺灣橋頭地方檢
    察署（下稱橋頭地檢）對告訴人龎○○、吳○○提出行使偽造私
    文書之告訴（下稱前案刑事告訴），誣指告訴人龎○○、吳○○
    於不詳時間、地點，未經被告、石○○同意或授權，偽造本案
    合約書，並於107年11月12日向本院提出而行使之，謂龎○○
    、吳○○共同涉有行使偽造私文書罪嫌，致龎○○、吳○○有受刑
    事訴追之危險，案經橋頭地檢檢察官以109年度偵字第2110
    號為不起訴處分確定。因認被告涉犯刑法第169條第1項之誣
    告罪嫌。
二、按犯罪事實應依證據認定之，無證據不得認定犯罪事實；不
    能證明被告犯罪者，應諭知無罪之判決，刑事訴訟法第154
    條第2 項及第301 條第1 項分別定有明文。所謂證據，係指
    足以認定被告確有犯罪行為之積極證據而言，該項證據自須
    適合於被告犯罪事實之認定，始得採為斷罪資料。苟積極證
    據不足為不利於被告事實之認定時，即應為有利於被告之認
    定，更不必有何有利之證據（最高法院29年上字第3105號及
    30年上字第816號判決意旨參照）。又被害人或告訴人與一
    般證人不同，其與被告常處於相反之立場，其陳述之目的，
    在使被告受刑事訴追處罰，證明力自較一般無利害關係之證
    人陳述薄弱。故被害人或告訴人縱立於證人地位而為指證及
    陳述，亦不得作為有罪判決之唯一依據，仍應調查其他證據
    以察其是否與事實相符，亦即仍須有補強證據以擔保其指證
    、陳述之真實性，而為通常一般人不致有所懷疑者，始得採
    為論罪科刑之依據（最高法院108年度台上字第2125號判決
    意旨參照）。
三、本件公訴人認被告有誣告之犯行，無非係以被告於偵查中之
    供述、石○○於偵查中之供述、告訴人龎○○、吳○○於偵查中之
    指訴、法務部調查局文書暨指紋鑑識實驗室109年2 月26日
    調科貳字第10803431660號鑑定書、橋頭地檢109年度偵字第
    2110號不起訴處分書送達證書、票據號碼WG0000000號發票
    日106年9月29日之本票、本院民事庭岡山簡易庭107年度岡
    簡字第404號確認本票債權不存在事件送達證書、Google衔
    景圖等證據資料為其主要論據。
四、訊據被告堅決否認有何誣告犯行，辯稱：我真的沒有看過本
    案合約書，才會對告訴人提告行使偽造私文書罪，且本案合
    約書上面的簽名並不是我簽的，印章也不是我跟石○○的印章
    等語（訴字卷第244至245頁）。辯護人則以：本案僅有告訴
    人龎○○、吳○○之指述，起訴書所引用的鑑定書，在送鑑定時
    並未與被告確認比對筆跡是否為被告所親自書寫，該鑑定書
    中用以比對待鑑筆跡之B1類筆跡中編號3、8、9、10並非被
    告所書寫，其鑑定結論難謂正當，甚至筆跡鑑定結論僅得到
    「相似」之結論，故上開鑑定書並無法佐證被告主觀上明知
    本案合約書係其所親簽；另本案合約書之印文經送法務部調
    查局鑑定後，調查局表示特徵不足無法鑑定，故此部分亦無
    法證明被告主觀上具有誣告故意；此外告訴人2人與被告間
    有借貸關係，其等指述被告之犯罪事實並不客觀，且在欠缺
    鑑定書補強的情形下，並不能證明被告有誣告之故意；再者
    ，本案合約書日期記載為106年，被告係於108年間提告，且
    被告本身並未持有本案合約書，此部分亦無法認定被告具有
    誣告之故意等語為被告辯護（訴字卷第25至27、246至247頁
    ）。
五、經查：
　　㈠被告為址設高雄市○○區○○○路00號「○○煤氣行」實際負責人
      ，其女石○○為名義負責人，被告曾多次向告訴人龎○○、吳
      ○○夫妻借款，並由石○○於105年10月12日設定另案抵押權
      予龎○○。嗣後石○○主張借貸之債權不存在，提起前案民事
      訴訟，訴訟中告訴人龎○○提出本案合約書做為攻擊防禦方
      法，本案合約書之內文記載詳如附表一所示。被告於108
      年4月3日具狀向橋頭地檢對告訴人龎○○、吳○○提出前案刑
      事告訴，案經橋頭地檢檢察官以109年度偵字第2110號為
      不起訴處分確定等事實，為被告所坦承不諱（訴字卷第11
      0至112、238頁），核與告訴人龎○○、吳○○、證人石○○於
      偵查中所述（他一卷第125至135頁，他二卷第78至81、83
      至87、97至101、169至172頁）大致相符，並有高雄市政
      府地政局岡山地政事務所105年10月12日岡專字第014210
      號土地登記申請書1份、本案合約書影本（民審訴卷第46
      至52頁同他二卷第117至123頁，訴字卷第179頁）等件可
      佐，是此部分事實已堪先予認定。
　　㈡告訴人龎○○於偵查中證稱：我們在被告○○○路12號房子有設
      定100萬元抵押權，被告為了給我們保障而簽本案合约書
      ，避免被告把房子拆除了，而且本案合約書也可以佐證我
      們之間的債務存在；本案合約書是吳○○跟被告談的，106
      年9月29日被告寫好後拿到我家，被告拿來本案合約書時
      ，上面都還沒有蓋章，也沒有簽名，當時是我、吳○○、被
      告三人在場，被告拿了石○○的印章跟她自己的印章在現場
      蓋印，我們3人就在本案合約書上面簽名等語（他一卷第1
      27頁）。告訴人吳○○於偵查中證稱：本案合約書是我要求
      的，因為當時○○○路12號房子有設定100萬元抵押權，當初
      被告跟我借到100萬元左右時，我要求被告設定抵押權，
      為了給我們保障不能拆掉房子；當初是被告拿本案合約書
      來，上面內容已經寫好，我沒看到是誰寫本案合約書內容
      的，合約書上被告與石○○的印文是被告蓋的等語（他一卷
      第133頁）。則告訴人2人指述本案合約書係由被告所帶往
      其等住處，且其等看見本案合約書時已有文字內容，被告
      並當場親自署名、蓋用被告及石○○之印文在本案合約書上
      等節，互核相符。惟告訴人2人與被告處於相反之立場，
      證明力自較一般無利害關係之證人陳述薄弱，依前揭最高
      法院判決意旨，其等所述當需有補強證據以擔保其指證、
      陳述之真實性。
　　㈢而於前案刑事告訴中，經檢察官將本案合約書送請法務部
      調查局文書暨指紋鑑識實驗室以特徵比對方法進行鑑定，
      送鑑資料及分類為本案合約書原本1紙編為A類資料，被告
      、龎○○、吳○○之庭書筆跡、平日筆跡分別編為B1、B2、B3
      類筆跡，鑑定結果如附表二所示；而鑑析意見則說明，鑑
      定結果為「相似」者，研判待鑑筆跡與參對筆跡可能為同
      一人所書，鑑定結果為「不同」者，研判待鑑筆跡與參對
      筆跡應非同一人所書等語，有該實驗室鑑定書1份（下稱
      本案鑑定書）可稽（偵二卷第27至71頁）。經本院函詢法
      務部調查局關於鑑定結論「相同」與「相似」間之差異，
      及鑑定結果為「相似」之情形，可否排除待鑑筆跡係受他
      人臨摹之可能，該局函覆略以：經評估與確認本案待鑑2
      枚「高秀寶」筆跡，均係自然書寫並排除為摹仿等偽造之
      筆跡；有關筆跡鑑定結論之等級，係比對分析爭議筆跡與
      參考筆跡筆劃「個別性（個性差）」及「習慣性（穩定性
      ）」特徵之異同，再按兩者筆劃特徵之近似程度，據以論
      列「相同」、「相似」、「不相似」、「不同」以及「無
      法鑑定」等5種等級。原則上，筆跡鑑定報告之肯定度，
      與送鑑參考資料之品質（字跡是否充分表現出書寫之個別
      性與習慣性特徵）及數量有關 。若參考資料符合鑑定條
      件，經由筆跡特徵比對分析應能作成「相同」或「不同」
      之肯定性鑑定結論；若參考資料不足時，則提供「相似」
      、「不相似」之非肯定性研判意見供送鑑機關參考；本案
      參考B1類筆跡間存有書寫速度及繁簡體之差異性，因此認
      定參考資料未充分並做出「相似」（即相似筆劃特徵之質
      與量多於相異特徵）之鑑定結論等語（訴字卷第203至204
      頁）。是以，本案鑑定書既僅就本案合約書上之待鑑筆跡
      做成與參考筆跡（B1筆跡）之間「相似」之非肯定性結論
      ，而無法證明本案合約書上內文與署名處之「高秀宝」等
      字均係被告所簽寫，此部分是否能補強前開告訴人2人所
      指述內容，並非無疑。
　　㈣辯護人另為被告辯護以上開鑑定書中B1類筆跡之編號3「10
      6/9/29票號WG0000000本票」、編號8「107/7/26送達證書
      -應受送達人石○○地址○○○路」、編號9「107/7/26送達證
      書-應受送達人石○○地址○○○路」、編號10「107/7/26送達
      證書-應受送達人高秀寶」並非被告所書寫部分，經查卷
      內確未有相關資料佐證上開資料於送鑑定前，檢察官有向
      被告確認為其本人所親自書寫，則本案鑑定書所使用之部
      分參對筆跡是否確為被告平日書寫筆跡即有所爭議。而經
      本院函詢法務部調查局，若將上開B1類筆跡中編號3、編
      號8、編號9、編號10之參對筆跡均抽離該鑑定過程，是否
      影響鑑定結論，該局函覆略以：就本案之鑑定結論，在參
      考資料已不足之前提下，倘將參考B1類筆跡編號3、8、9
      、10筆跡單一或全數排除，亦造成書寫習慣較為相近之編
      號4筆跡無法歸類，故本案依來函所述排除特定參考筆跡
      的情形，實難出具同一鑑定結果等語，有法務部調查局11
      1年1月4日調科貳字第11000490640號函可佐（訴字卷第20
      3至204頁）。從而，依上開法務部函覆內容以觀，實難以
      證明本案合約書上之「高秀宝」均為被告本人書寫，而無
      從補強告訴人2人所指述。
　　㈤又起訴書提出發票日為106年9月29日、票據號碼為WG00000
      00號本票（他二卷第179頁，下稱前案本票）及本院民事
      庭岡山簡易庭107年度岡簡字第404號確認本票債權不存在
      事件送達證書（他一卷第77頁，下稱前案民事送達證書）
      ，主張前案本票與前案民事送達證書上「高秀宝」之署名
      與本案合約書上「高秀宝」署名「相同」。然查，本案鑑
      定書已將前案本票列為鑑定中B1類筆跡之一部分（即B1類
      筆跡編號3），而鑑定結果已無法獲致「B1類筆跡」與本
      案合約書上「高秀宝」署名相同之結論，則此部分檢察官
      認定為「相同」之理由，尚乏相關舉證，無從逕為採認。
      又關於前案民事送達證書上之「高秀宝」署名，則未經檢
      察官送交鑑定單位與本案合約書上之「高秀宝」署名進行
      鑑定，是此部分檢察官逕行認定為「相同」亦乏相關舉證
      。是以，前案本票與前案民事送達證書上之「高秀宝」署
      名，均無法補強告訴人2人之指述。
　　㈥另起訴書提出橋頭地檢109偵2110案件送達證書（偵二卷第
      119至121頁，下稱前案刑事送達證書），主張前案刑事送
      達證書上「高秀寶」之印文、前案本票上「高秀寶」之印
      文，均與本案合約書上「高秀寶」印文「相同」。然此部
      分經本院送請法務部調查局進行印文鑑定，該局函覆略以
      ：有關本案合約書與前案本票上爭議「高秀寶」印文之鑑
      定，經印章實物採樣作業及比對參對印文，因印文紋線細
      部特徵不清、不足，歉難鑑定等語，有法務部調查局111
      年1月4日調科貳字第11003342820號函（訴字卷第199頁）
      可佐。從而，本案亦難以前案刑事送達證書、前案本票上
      之「高秀寶」印文，補強告訴人2人之指述。
　　㈦再者，無論本案合約書是否確實由被告親自署名、蓋用印
      文，依被告於前案刑事告訴中與石○○共同提出行使偽造私
      文書告訴時，被告於108年7月31日偵查中以告訴人身份具
      結時稱：本案合約書我根本沒看過，前案民事訴訟閲卷時
      才知道他們拿出這一張，但我不知道誰負責寫上面的部分
      ，因為他們是夫妻，我才一起提告等語（他二卷第97至10
      1頁），可見被告係依憑自身記憶，對本案合約書之真實
      性產生懷疑，故向橋頭地檢提出行使偽造私文書之告訴，
      其所為提告之目的，應是希冀透過刑事公權力調查，藉以
      釐清本案合約書是否真正，故被告是否有申告使告訴人2
      人受刑事制裁之誣告犯意，尚有可疑。再觀諸被告對告訴
      人2人提出前案刑事告訴時間為108年4月3日，距本案合約
      書所記載之時間為106年9月29日，二者相差已逾1年半載
      ，而人的記憶隨著時間而淡忘要屬常見，且被告與告訴人
      2人之間有多次借貸關係，被告亦對於有交由告訴人龎○○
      設定另案抵押權乙節自始未為爭執（他一卷第129頁），
      僅係被告所認定之設定另案抵押權原因與告訴人龎○○、吳
      ○○有所不同而衍生其餘民事訴訟，則被告對於其與告訴人
      2人之間所簽立之文件無法一一清晰記憶，亦與常情無悖
      ，本院自難認定被告係自始蓄意對告訴人2人為誣告行為
      。
　　㈧是以，被告固有對告訴人龎○○、吳○○提起行使偽造私文書
      告訴而經橋頭地檢檢察官為不起訴處分，然被告之行為客
      觀上並不該當誣告罪之構成要件，主觀上亦無充足證據證
      明被告有誣告之故意，尚非刑法誣告罪所得相繩。
六、綜上所述，起訴書所載關於被告對告訴人龎○○、吳○○提起行
    使偽造私文書罪告訴難認構成誣告罪，檢察官就被告被訴之
    犯罪事實，所提出之證據尚不足為被告有罪之積極證明，亦
    未達有罪之確信，即難逕對被告為不利之認定，被告被訴誣
    告罪尚屬不能證明。是揆諸前揭法條及判決意旨，自應為被
    告無罪判決之諭知。據上論斷，應依刑事訴訟法第301條第1
    項，判決如主文。
本案經檢察官鍾仁松提起公訴，檢察官陳登燦到庭執行職務。
中　　華　　民　　國　　111 　年　　5 　　月　　18    日
                  刑事第一庭    審判長法  官  楊智守
                                      法  官  陳狄建
                                      法　官  林  筠

以上正本證明與原本無異。
如不服本判決應於收受判決後20日內向本院提出上訴書狀，並應
敘述具體理由。其未敘述上訴理由者，應於上訴期間屆滿後20日
內向本院補提理由書（均須按他造當事人之人數附繕本）「切勿
逕送上級法院」。
中　　華　　民　　國　　111 　年　　5 　　月　　19　　日
                                      書記官  邱上一
附表一：
標題 約定合約書 直式書寫之內文 因借貸關係支付○○瓦斯現金，現由龐（為「龎」之誤繕）○○設定之房屋雖地上權是石○○，但房屋產權是孫女石○○，現確定由其母高秀宝（為「寶」之簡體字）執行人設定無誤，且為誠信原則之本心，不得有拆除之事宜，如金錢還清（刪一字）則不在此限。106.9.29。 橫式書寫之署名 龎○○、吳○○、高秀宝各1枚（均簽署於本案合約書右下角） 印文 龎○○2枚、吳○○2枚、高秀寶2枚（各有1枚蓋印於內文刪字旁，各有1枚蓋印於本案合約書右下角）、石○○1枚（蓋印於本案合約書右下角） 
附表二：
待鑑筆跡 參對筆跡 鑑定結果 内文直式「高秀寶」筆跡、右下角橫式「高秀寶」筆跡 B1類筆跡 相似  B2類筆跡 不同  B3類筆跡  不同 右下角橫式「龎○○」筆跡 B1類筆跡 無法鑑定  B2類筆跡 相似  B3類筆跡  無法鑑定 内文直式「龎○○」筆跡 B1類筆跡 無法鑑定  B2類筆跡 不同  B3類筆跡  無法鑑定 「吳○○」筆跡 B1類筆跡 無法鑑定  B2類筆跡 無法鑑定  B3類筆跡  無法鑑定 内文（不包含「高秀寶」、「龎○○」筆跡） B1類筆跡 無法鑑定  B2類筆跡 無法鑑定  B3類筆跡  無法鑑定